【裁判字號】    97,消債更,215
【裁判日期】    981225
【裁判案由】    更生事件
【裁判全文】
臺灣士林地方法院民事裁定           97年度消債更字第215號
聲  請  人
即  債務人  甲○○
代  理  人  乙○○
上列當事人因聲請更生事件，本院裁定如下：
    主  文
聲請駁回。
聲請費用新臺幣壹仟元由聲請人負擔。
    理  由
一、按債務人對於金融機構因消費借貸、自用住宅借款、信用卡
    或現金卡契約而負債務，在聲請更生或清算前，應提出債權
    人清冊，以書面向最大債權金融機構請求協商債務清償方案
    並表明共同協商之意旨；自債務人提出協商請求之翌日起逾
    30日不開始協商，或自開始協商之翌日起逾90日協商不成立
    ，債務人得逕向法院聲請更生或清算，消費者債務清理條例
    第151 條第1 項及第153 條分別定有明文。次按聲請更生或
    清算不合程式或不備其他要件者，法院應以裁定駁回之，但
    其情形可以補正者，法院應定期間先命補正，復為同條例第
    8 條所明定。參酌消費者債務清理條例第151 條之立法目的
    ，係因債務人對於金融機構因消費借貸、自用住宅借款、信
    用卡或現金卡契約而負債務，其法律關係較單純明確，金融
    機構並已訂有債務協商機制，使債務人與多數債權人間能自
    主解決其債務，如能協商成立，債務人或不須依消債條例聲
    請更生或清算，可疏減法院負擔，有效分配司法資源，遂採
    行協商前置主義，故債務人自應確實經此協商程序，始能聲
    請更生或清算。又為免協商程序之延滯影響債務人清理債務
    ，債權人如遲不開始協商，或債務清償方案遲未能協商成立
    ，應許債務人逕向法院聲請更生或清算，以儘速清理債務，
    早日重建經濟生活，此觀諸消費者債務清理條例第153 條立
    法意旨即明。從而，債務人向金融機構聲請前置協商，應盡
    其最大誠實協力義務，以促進協商成立，倘若債務人怠於恪
    遵協力義務，故意延滯協商之進行，債務人尚不得以此可歸
    責於己之事由，以脫法方式成就消費者債務清理條例第153
    條前段規定之要件，逕向法院聲請更生或清算。
二、本件聲請意旨略以：伊有不能清償債務之情事，且無擔保或
    無優先權之債務總額為新臺幣（下同）378 萬605 元，未逾
    1,200 萬元，復未經法院裁定開始清算程序或宣告破產，而
    伊前曾於民國97年4 月21日檢附債權人清冊向最大債權機構
    中國信託商業銀行股份有限公司（下稱中國信託銀行）請求
    前置協商，詎該公司逾30日迄未開始協商，乃提出更生之聲
    請云云。
三、經查：
  (一)中華民國銀行商業同業公會全國聯合會為辦理消費者債務清
    理條例第151 條第1 項所定之前置協商程序，制訂金融機構
    辦理消費者債務清理條例前置協商作業準則，依該準則之規
    定，債務人於向最大債權銀行申請協商時，應提出銀行公會
    訂頒之前置協商申請書、債務人身分證正反面影本、債權人
    清冊、財產及收支狀況說明書等文件。審酌上開文件有助於
    確認協商申請人確為債務人本人、審核可能履行之協商內容
    、促成協商方案之形成，且未增加債務人提出之困難性等情
    ，責令債務人配合提出上開文件，應符衡平原則。故債務人
    若無正當理由而未予提出上開文件，即有違其協力義務，難
    認已依法申請前置協商。
  (二)查聲請人甲○○雖於96年4 月17日（應為97年4 月17日之誤
    ）發函予最大債權銀行中國信託銀行請求協商債務清償方案
    暨表明共同協商之意旨，並檢附債權人清冊，該函並於97年
    4 月22日由中國信託銀行收受，此有上開函、財團法人金融
    聯合徵信中心當事人綜合信用報告之協商前置專用債權人清
    冊及中華郵政掛號郵件收件回執影本附卷可稽（見本院卷第
    21至23、28、29頁）。然聲請人既未使用銀行公會訂頒之前
    置協商申請書，亦未附上其身分證正反面影本、債權人清冊
    、財產及收支狀況說明書、綜合所得稅各類所得資料清單、
    財產資料清單等申請前置協商所需資料，經中國信託銀行於
    97年4 月23日以平信寄發補件通知函，並於同日電聯聲請人
    補正申請文件，惟聲請人僅稱其委託律師處理，且不願補齊
    文件云云，此有本院98年5 月22日公務電話紀錄表、中國信
    託銀行聯絡紀錄在卷可按（見本院卷第148 至152 頁）。且
    聲請人未補正上開文件資料，即逕向本院聲請更生。是聲請
    人向中國信託銀行請求進行前置協商程序並未具備法定程式
    ，且該銀行亦非未開始進行協商等情，足堪認定，顯難認為
    聲請人已依法申請協商。
四、綜上所述，聲請人雖於提起本件更生聲請前曾請求進行前置
    協商，然其協商既未依法申請，即難謂已履踐消費者債務清
    理條例第151 條第1 項所規定之前置協商程序，且可歸責於
    債務人，自無同條例第153 條所定債務人提出協商請求之翌
    日起逾30日不開始協商之情事。而上開欠缺又屬無從補正，
    揆諸前揭規定及說明，本件聲請應予駁回。聲請人宜本最大
    善意，同最大債權金融機構中國信託銀行所陳，於備齊應有
    文件後，再向其申請協商。如確因實質協商條件未能合致，
    始再行依法向本院聲請更生，附此敘明。
五、至聲請人預納之必要費用2,740 元，則於本裁定確定後，始
    另行發還聲請人，附此敘明。
六、爰裁定如主文。
中    華    民    國    98    年    12    月    25    日
                  民事第一庭  法      官  古振暉
上為正本係照原本作成。
如不服本裁定，應於裁定送達後10日內，以書狀向本院提出抗告
，並繳納抗告費新臺幣1千元。
中    華    民    國    98    年    12    月    25    日
                              書  記  官  羅伊安

司法院資訊處製作；財團法人民間司法改革基金會備份。
